【裁判字號】    95,台上,1133
【裁判日期】    950530
【裁判案由】    返還股款
【裁判全文】
最高法院民事判決            九十五年度台上字第一一三三號
    上  訴  人  甲○○
    訴訟代理人  謝曜焜律師
    上  訴  人  乙○○
    訴訟代理人  林玫卿律師
上列當事人間請求返還股款事件，兩造對於中華民國九十三年十
二月二十八日台灣高等法院第二審判決（九十三年度重上字第一
四號），各自提起上訴，本院判決如下：
    主  文
原判決除假執行部分外廢棄，發回台灣高等法院。
    理  由
本件上訴人甲○○主張：兩造前因共同投資購買東元資訊股份有
限公司（下稱東元資訊公司，已改名為東元奈米應材股份有限公
司，下稱東元奈米公司）股票，於民國八十六年五月十九日共同
簽署第一份協議書，約定由伊先行墊款買入東元資訊公司股票八
百五十萬股，股款新台幣（下同）一億七千四百二十五萬元，股
票全數先行過戶至伊所指定之個人或法人名下，對造上訴人乙○
○須於同年七月十九日前，以伊購買東元資訊公司股票原價加計
伊取得資金之成本承購四百二十五萬股，此投資案預定二年內獲
利了結，若投資報酬率未達百分之十，則由乙○○以伊購買東元
資訊公司股票之價格加計取得資金之利息成本複利計算，購回伊
所持有之四百二十五萬股，惟若投資報酬逾百分之二十，伊同意
從獲利部分提撥百分之五酬謝乙○○。嗣伊即以上揭股款以首一
投資股份有限公司（下稱首一投資公司）名義買入東元資訊公司
股票八百五十萬股，乙○○亦依約向伊購回前述四百二十五萬股
。惟因伊購買前述東元資訊公司股票之獲利未如預期，兩造乃於
八十八年二月二十三日再簽立第二份協議書，約定乙○○同意自
八十八年二月一日起概括承受伊購買之四百二十五萬股（即系爭
股票，經減資為一百二十一萬九千七百五十股）之股款加計伊取
得資金之利息成本，並同意按雙方前於第一份協議書所載，於八
十八年五月十九日前購回系爭股票，及自八十八年二月一日起，
在完成購回系爭股票過戶手續前，按伊取得之資金成本開始按月
償付利息，其計算方式按年利率百分之九．二五計算之。嗣乙○
○雖依約清償，但兩造又於八十九年一月六日訂立補充協議書，
約定乙○○自八十八年二月二十三日起，繼續依第二份協議書之
計算方式給付利息至八十九年二月底止，乙○○並承諾前述期日
屆至後，立即著手分次購買系爭股票，至遲於一年內全部購買完
竣，於未全部購足股票前，仍應就伊尚未收回投資款之餘額，依
原定之計息方式支付利息。伊承諾就乙○○所支付購買股票之款
項，依比例將系爭股票過戶至乙○○指定人名下，倘乙○○未履
行本補充協議書約定之條款，乙○○同意依原定之計息方式，加
百分之十給付利息。然乙○○迄今非但未依補充協議書之約定，
履行購買系爭股票之義務，且僅給付至八十九年十二月底止之利
息，依前開約定，乙○○自有給付系爭股款本息之義務。退而言
之，若認系爭補充協議書屬預約性質，然按債務人負有訂立本約
之義務，權利人得訴請履行，則法院應命債務人為訂立本約之意
思表示；又本約成立後，債權人即有請求給付之權利，是基於訴
訟經濟原則，債權人得合併請求訂立本約及履行本約等情。爰為
先位聲明：求為命乙○○給付系爭股款八千八百四十二萬七千六
百九十八元，及自九十年三月一日起至清償日止，按約定利率百
分之十．一七五計算之利息。並於原審追加備位聲明：求為命乙
○○應與甲○○訂立買賣契約，以八千八百四十二萬七千六百九
十八元之價格向甲○○購買系爭股票，並給付甲○○八千八百四
十二萬七千六百九十八元，及自九十年三月一日起，至以八千八
百四十二萬七千六百九十八元向甲○○購買系爭股票之日止，應
以每股七十二．五元計算尚未購買前開股票之總價額後，按月給
付甲○○按上開總價額之週年利率百分之十．一七五計算之利息
之判決（第一審命乙○○應自九十年三月一日起，至以八千八百
四十二萬七千六百九十八元價金向甲○○購買一百二十一萬九千
七百五十股東元奈米公司股票之日止，應以每股七二．五元計算
尚未購買之前開股票之總價額後，按月給付甲○○按上開總價額
之週年利率百分之十．一七五計算之利息，並將甲○○其餘之訴
駁回，兩造各就其敗訴部分，提起第二審上訴，甲○○並追加備
位聲明。原審將第一審駁回甲○○其餘之訴部分一部廢棄，改判
甲○○於交付並過戶東元奈米公司股票一百二十一萬九千七百五
十股予乙○○之同時，乙○○應給付甲○○二千五百三十七萬八
千七百四十九元，及自九十年三月一日起至清償日止，按前述計
算之利息，復將第一審關於命乙○○給付之金額超過以二千五百
三十七萬八千七百四十九元計息部分廢棄，改為將甲○○在第一
審之訴駁回，並將兩造其餘上訴均駁回，兩造各就其敗訴部分聲
明上訴）。
乙○○則以：第一份協議書為兩造擬議階段，並非正式簽立，兩
造另有原始簽立之合約，即甲○○向銀行借款一億七千五百萬元
，共同投資東元資訊公司，各付利息，兩年後結算盈虧，因係由
甲○○借款，始有伊如何補償之議。詎甲○○未照原合約履行，
共同投資第一個月即要求伊買回二分之一股票，價金為八千七百
五十二萬元，伊既已自行買回股票，非與甲○○共同投資，即與
甲○○無涉。又甲○○並未購買持有東元資訊公司股票，係由首
一投資公司買入，則縱伊概括承受買入股票等事宜，亦需首一投
資公司同意並簽訂，始生效力。第二份協議書並無首一投資公司
之同意，自未生法律效果。補充協議書係因伊時任大華證券股份
有限公司董事長，甲○○一再以「召開記者會」相逼，而見證律
師及兩造共同好友王培秩則以緩和甲○○情緒為由，達成兩造簽
署協議，但雖簽署協議，兩造可不依協議為執行，待日後再議，
意即兩造係在通謀虛偽意思表示下簽立補充協議書，甲○○自不
得據以主張。縱補充協議書有效，因系爭股票並非甲○○所購買
，即本件標的不存在，甲○○亦不得據以請求。況補充協議書為
預約而非本約，甲○○不得依補充協議書請求伊給付系爭股款；
且伊主張不安抗辯權、同時履行抗辯權等語，資為抗辯。
原審將第一審所為甲○○敗訴部分一部廢棄，改判甲○○於交付
並過戶東元奈米公司股票一百二十一萬九千七百五十股予乙○○
之同時，乙○○應給付甲○○二千五百三十七萬八千七百四十九
元本息及將第一審關於命乙○○給付之金額超過以二千五百三十
七萬八千七百四十九元計息部分廢棄，改判甲○○在第一審之訴
駁回，並將兩造其餘上訴均駁回，無非以：甲○○於第二審另為
追加備位聲明，核與其先位請求之基礎事實同一即均係基於補充
協議書而為，依民事訴訟法第四百四十六條第一項但書、第二百
五十五條第一項第二款之規定，並無不合，合先敘明。查第一份
協議書及第二份協議書上均已載明：「有關東元資訊共同投資一
案，甲（指甲○○）、乙（指乙○○）雙方達成協議如下：」或
「有關『東元資訊股票』投資乙案，甲、乙雙方達成協議如下：
」及「立協議書人甲方：甲○○（簽名），乙方：乙○○（簽名
）」等情。聯華電子股份有限公司之員工劉靜怡曾於八十六年五
月十四日傳真一文件予乙○○，載明「關於東元資訊股票20.5×
0000000=000000000 之交易支票抬頭請開『弘聯投資有限公司』
，禁背劃線……並請聯絡股票交割過戶細節」等語，乙○○於接
獲該傳真文件後，即將該文件傳真予甲○○，並於該文件旁加註
文字，要求甲○○「請派人直接聯絡本項交易，並聯絡劉靜怡小
姐」、「請開立臺灣銀行支票，指明『弘聯投資有限公司』及禁
止背書轉讓，時間為八十六年五月十九日」、「請您用指定的公
司，一次交易。三個月內，本人代表之公司再向銀行借款，向您
購回一半之股票」等語，有乙○○所不爭執為其親自簽名回傳予
甲○○之第一份協議書、第二份協議書及該傳真文件在卷可稽，
足見兩造於簽訂上開協議書時已達成協議。則乙○○所辯僅為單
純意見交換、雙方尚未達成共識云云，自無足取。依證人即見證
人洪堯欽及證人王培秩所證，足見兩造除簽立前揭協議書之外，
並未另有乙份原始簽立之合約，且補充協議書確經兩造同意後始
簽立，非如乙○○所辯係兩造於通謀虛偽意思表示下所簽，堪以
認定。甲○○於簽訂第一份協議書後，確有依約出資購入東元資
訊公司股票，並借名登記於首一投資公司名下，觀諸卷附第二份
協議書及首一投資公司於九十二年十月二十八日首字第九二一０
二八００一號函即明，而乙○○並曾依第一份協議書第二條之約
定，向甲○○購買借名登記於首一投資公司之東元資訊公司股票
四百二十五萬股一節，亦為乙○○所不爭執。是乙○○辯稱甲○
○未依約購入東元資訊公司股票，本件標的不存在，前開買賣協
議書係買空賣空之射倖行為，應為無效等語，即無足採。又首一
投資公司僅為歷次協議書當事人以外之第三人，自無於歷次協議
書上簽署而成為契約當事人之必要，乙○○辯稱首一投資公司未
於歷次協議書上簽署，各該協議書不生效力云云，亦不足採。第
一份協議書及第二份協議書，就東元資訊股票之標的物四百二十
五萬股及價金均有明確之合致，故兩造所簽立之上開協議書，係
買賣契約之本約，而非預約。嗣乙○○未依第二份協議書之約定
，於八十八年五月十九日前完成價款之支付及股票過戶手續，乃
有補充協議書之訂立，該補充協議書之性質係延續第一、二份協
議書而來，屬第二份協議書之補充條款，而非預約。乙○○應於
九十年三月一日前付清系爭股票之買賣價金。又依補充協議書第
三條及第六條之約定，乙○○於未向甲○○購足全部東元資訊公
司股票前，仍應就甲○○尚未收回投資款之餘額，依原第二份協
議書第四條所約定之計息方式支付利息；倘乙○○未履行補充協
議書約定之條款，同意依原定之計息方式，加百分之十給付利息
，而乙○○並未於九十年三月一日前依約付清價金，甲○○自得
依上開約定，請求乙○○自九十年三月一日起給付利息。乙○○
辯稱依補充協議書第一條記載，最多付息至八十九年二月底即可
云云，並不足採。甲○○於第一審所提之「東元資訊案件明細表
」第一行係說明：「八十六年五月十四日以首一投資公司名義購
入八百五十萬股股票」，而前開八百五十萬股係由乙○○所引介
，而由兩造共同投資，各占四百二十五萬股，乙○○自己投資購
買之四百二十五萬股已依第一份協議書第二條之約定，分別於八
十六年六月十二日、同年月二十六日、同年八月一日分三次付款
買回，前開明細表第二行至第八行所列，即為「乙○○購回東元
資訊公司股票」及「乙○○支付款項」之情形，並無甲○○已自
認本件投資款已全數收回之情形。另甲○○應為之給付係「交付
及過戶系爭股票予乙○○」，而系爭股票係借名登記於首一投資
公司名下，可隨時應甲○○之指示交付並過戶予乙○○，足見甲
○○並無民法第二百六十五條所定「有難為對待給付之虞」之情
形，是本件並無適用不安抗辯權之餘地。按因不可歸責於雙方當
事人之事由，致一方之全部給付不能者，他方免為對待給付之義
務，如僅一部不能者，應按其比例減少對待給付。又買賣標的物
之危險負擔，自交付時起，均由買受人承受負擔。但契約另有訂
定者，不在此限。民法第二百六十六條第一項、第三百七十三條
分別定有明文。查系爭股票經減資後僅剩一百二十一萬九千七百
五十股，有卷附建華證券股份有限公司覆函在卷可憑。系爭股票
甲○○並未交付、亦未過戶予乙○○，為兩造不爭之事實，而此
減資係因價格跌落而引起，為不可歸責於雙方之事由。揆諸首揭
說明，系爭股票減資之危險自應由甲○○承受。從而乙○○自得
主張按減資前之買價全數依系爭股票減資比例減少對待給付。是
乙○○應給付甲○○二千五百三十七萬八千七百四十九元，及自
九十年三月一日起至清償日止，按約定利率百分之十．一七五計
算之利息。甲○○逾此範圍之請求，不應准許。另按「被告在裁
判上援用民法第二百六十四條之抗辯權時，原告如不能證明自己
已為給付或已提出給付，法院應為原告提出對待給付時，被告即
向原告為給付之判決，不能遽將原告之訴駁回」，最高法院二十
九年上字第八九五號著有判例。經查甲○○未依債之本旨為完全
給付，乙○○自得行使同時履行抗辯權，於減資後為一百二十一
萬九千七百五十股股票未交付並過戶予乙○○前，拒絕支付價金
。綜上所述，甲○○依補充協議書之法律關係，請求乙○○給付
二千五百三十七萬八千七百四十九元，及自九十年三月一日起至
清償日止，按週年利率百分之十．一七五計算之利息，為有理由
，應予准許。至逾此範圍之請求，為無理由，不應准許等詞，為
其判斷之基礎。
按解釋契約固屬事實審法院之職權，惟其解釋如違背法令或有悖
於論理法則或經驗法則，自非不得以其解釋為不當，援為上訴第
三審之理由。本院八十三年台上字第二一一八號著有判例。查第
二份協議書第二條約定：「今乙方同意於八十八年二月一日起，
概括承受甲方購買本件之股款加計甲方取得資金之利息成本，乙
方並同意按雙方前於八十六年五月十九日所簽之協議書所載，於
八十八年五月十九日前購回目前甲方持有本件股數計四百二十五
萬股，有關過戶手續將於資金到位後，再正式辦理」。第三條約
定：「今乙方同意於購回本件股數時，一併償還甲方於本件資金
之利息成本，今截至八十八年一月三十一日為止，有關利息之計
算方式如下：本件股款計八千七百十二萬五千元正……」（見第
一審湖調字卷第十一頁）。究其真意，係重在「乙○○同意於八
十八年二月一日起，概括承受甲○○購買系爭股票之股款加計取
得資金之利息成本」。則甲○○購買系爭股票之股款，既自八十
八年二月一日起已由乙○○概括承受，系爭股票嗣經減資而減少
股數之風險，是否應由甲○○承擔，非無研求之餘地。原審就此
未詳為審究，遽認系爭股票減資之危險應由甲○○負擔，而按減
資前之買價全數依系爭股票減資比例減少乙○○對待給付，尚嫌
率斷。次查本件第一審係命乙○○應自九十年三月一日起，至以
八千八百四十二萬七千六百九十八元價金向甲○○購買一百二十
一萬九千七百五十股東元奈米公司股票之日止，應以每股七十二
．五元計算尚未購買前開股票之總價額後，按月給付甲○○按上
開總價額之週年利率百分之十．一七五計算之利息，惟原判決主
文第三項係維持第一審命乙○○給付於二千五百三十七萬八千七
百四十九元之按年息百分之十．一七五計算之利息，復於主文第
二項中命甲○○於交付並過戶東元奈米公司股票一百二十一萬九
千七百五十股予乙○○之同時，乙○○應給付甲○○二千五百三
十七萬八千七百四十九元及自九十年三月一日起至清償日止，按
年息百分之十．一七五計算之利息，顯有判決乙○○雙重給付之
情事，亦有可議。又本件乙○○既主張同時履行抗辯，原判決關
於命甲○○給付之同時，亦涉及乙○○應為對待給付之範圍，故
原判決關於命乙○○給付部分，仍應全部予以廢棄，另由原審加
以審酌。兩造上訴論旨，各自指摘原判決於其不利部分為不當，
求予廢棄，均有理由。
據上論結，本件兩造上訴均有理由。依民事訴訟法第四百七十七
條第一項、第四百七十八條第二項，判決如主文。
中    華    民    國  九十五  年    五    月   三十   日
                      最高法院民事第七庭
                          審判長法官  劉  延  村
                                法官  劉  福  來
                                法官  吳  謀  焰
                                法官  李  寶  堂
                                法官  許  澍  林
      本件正本證明與原本無異
                                      書  記  官
中    華    民    國  九十五  年    六    月   十四   日
                                                      Y


司法院資訊處製作；財團法人民間司法改革基金會備份。
